【裁判字號】    97,易,1729
【裁判日期】    970626
【裁判案由】    詐欺
【裁判全文】
臺灣臺中地方法院刑事判決  97年度易字第1729號
公  訴  人  臺灣臺中地方法院檢察署檢察官
被      告  甲○○
上列被告因詐欺案件，經檢察官提起公訴（97年度偵字第4879號
），本院判決如下：
    主    文
甲○○犯幫助詐欺取財罪，累犯，處有期徒刑肆月，如易科罰金
，以銀元參佰元即新臺幣玖佰元折算壹日，減為有期徒刑貳月，
如意科罰金，以銀元參佰元即新臺幣玖佰元折算壹日。
    犯罪事實
一、甲○○前因偽造文書案件，經臺灣板橋地方法院判處有期徒
    刑四月確定，甫於民國九十四年四月二十九日易科罰金執行
    完畢。詎仍不知警惕，明知詐騙集團等不法份子經常利用他
    人存款帳戶轉帳等方式，獲取不法利益並逃避執法人員之追
    查，且依其社會經驗，已預見將自己之金融機構帳戶存摺、
    提款卡、印章連同密碼提供他人使用，因該帳戶所有人名義
    與實際使用者不同，使用者即可藉此躲避員警追查，作為詐
    欺取財之犯罪工具；且現今一般金融機構帳戶之申請甚為簡
    易方便，如係基於正當用途而有使用帳戶之必要，通常需用
    人得以自己名義申請辦理即可，本無借用他人帳戶掩飾資金
    流向之必要，仍認不違反其本意，竟基於幫助詐欺取財不確
    定故意之犯意，於九十五年三月十六日前某日、時，在不詳
    地點，將其向臺灣郵政股份有限公司板橋莒光郵局（下稱板
    橋莒光郵局）申辦之帳戶（帳號：00000000000
    000號）存摺（其上有由甲○○預先書寫之提款卡密碼３
    ５５７號）、提款卡等物，以不詳之代價，販賣給不詳姓名
    、年籍之成年人使用。而該不詳姓名、年籍之成年人所屬之
    詐欺集團成員於取得上開帳戶存摺等物後，即於九十五年三
    月十六日下午二時許，假冒「高雄地檢處」之名義，以電話
    向居住在臺北市○○區○○路二○八巷之乙○○佯稱：乙○
    ○積欠國泰世華銀行九萬六千元之刷卡費用，必須立即繳納
    ，否則將會上法院等語，使乙○○誤信之，而依詐欺集團之
    指示，於同日下午一時三十五分許，前至臺北市○○區○○
    路之臺北富邦銀行，從其臺北富邦銀行文德分行帳戶（帳號
    ：000000000000號）轉帳新臺幣（下同）八萬
    八千零十七元至甲○○之上開郵局帳戶內。該筆匯款隨即遭
    提領完畢。嗣乙○○於匯款後發現有異，始知受騙。
二、案經臺北縣政府警察局海山分局報告臺灣板橋地方法院檢察
    署簽由臺灣高等法院檢察署核轉臺灣臺中地方法院檢察署檢
    察官偵查起訴。
    理    由
一、證據能力之說明：按現行刑事訴訟法為保障被告之反對詰問
    權，排除具有虛偽危險性之傳聞證據，以求實體真實之發見
    ，於該法第一百五十九條第一項明定被告以外之人於審判外
    之言詞或書面陳述，除法律有規定者外，不得作為證據。而
    刑事訴訟法第一百五十九條之一至第一百五十九條之四有傳
    聞法則之例外規定，且被告以外之人於審判外之陳述，雖不
    符前四條之規定，而經當事人於審判程序同意作為證據，法
    院審酌該言詞陳述或書面陳述作成時之情況，認為適當者，
    亦得為證據；當事人、代理人或辯護人於法院調查證據時，
    知有第一百五十九條第一項不得為證據之情形，而未於言詞
    辯論終結前聲明異議者，視為有前項之同意，刑事訴訟法第
    一百五十九條之五定有明文。查本件證人即被害人乙○○於
    警詢中之證述，均屬於審判外之陳述，為傳聞證據，然被告
    於本院審理時未表示意見，顯不予爭執，且迄至言詞辯論終
    結前亦未曾聲明異議，本院審酌上開證據資料製作時之情況
    ，尚無違法不當及證明力明顯過低之瑕疵，亦認為以之作為
    證據應屬適當，且指訴內容係針對被告甲○○是否犯幫助詐
    欺取財罪之事實，為證明本案犯罪事實所必要，故揆諸上開
    規定，爰依刑事訴訟法第一百五十九條之五規定，認上揭證
    據資料均例外認有證據能力，合先敘明。
二、訊據被告甲○○對於上開板橋莒光郵局帳戶原係由其申辦使
    用等情固坦承不諱，惟矢口否認有何幫助詐欺取財犯行，辯
    稱：上開帳戶之存摺及提款卡係放置在機車置物箱內失竊，
    伊沒有賣帳戶。當初伊有到郵局掛失，但是郵局說我帳戶是
    在臺北申請的，要回到臺北申請。伊沒有到警局報遺失，伊
    有正常的工作及收入，不可能為了區區小錢而去賣帳戶云云
    。然查：
  (一)上開犯罪事實，業據證人即被害人乙○○於警詢指證遭人詐
    欺匯款經過綦詳，並有臺北富邦商業銀行文德分行（乙○○
    存摺影本）、被告甲○○身分證影本、儲金人紀要、印鑑卡
    、郵局往來明細等資料附卷可稽。而被告所稱前揭存摺及提
    款卡遭竊情節，並無任何報案失竊或主動向銀行掛失止付之
    資料可憑，則被告放置於機車置物箱內之物品究竟有無遭竊
    ？遭竊物品中是否包含其所申辦之板橋莒光郵局存摺及提款
    卡？均乏積極證據可資相佐，已難遽信被告空言所辯屬實。
    況被告於偵查中稱伊在九十五年三月之後伊女兒要寄錢給伊
    ，問伊的存摺帳戶，伊就找不到伊的存摺等語，於本院審理
    時則辯稱：伊是九十四年從臺北搬到臺中的時候，我本子丟
    掉了。伊是當我要用的時後，才發現東西不見了，東西伊記
    得是擺在機車裡面等語；同日審理時復改稱：有一天伊女兒
    要伊的郵局帳號要匯錢給伊，伊就把本子放在機車置物箱內
    ，準備要帶到辦公室去，然後就被偷了等語。則被告之存摺
    究係九十四年間或九十五年間何時遺失？是伊女兒詢問帳戶
    時遺失後找不到，或是伊女兒要求帳戶後攜出置於機車置物
    箱中遺失？亦有疑問，況被告既稱係伊女兒要匯款所以將上
    開郵局帳戶攜帶出門，顯示亟需使用該郵局帳戶，然依被告
    所稱被告竟仍將該郵局帳戶放置於機車置物箱中，以致於遭
    竊而不自知，被告前後所述兩相矛盾，實難認與常情相符，
    是以被告上開所辯：伊係將前揭帳戶之存摺及提款卡放在機
    車置物箱內遭竊云云，已嫌無據，要難採信。
  (二)又被告於警詢中陳稱帳戶係九十五年二月份在臺北往臺中市
    之途中遺失，於偵查中陳稱於九十五年三月發覺遺失，本院
    審理時有改稱係上開帳戶存摺於九十四年間遺失，晶片卡是
    伊在臺北時就換了。當時是郵局通知伊去換的，伊之前沒有
    去過臺北辦過掛失補付云云。然依卷附被告板橋莒光郵局帳
    戶之客戶歷史交易清單（臺灣板橋地方法院檢察署九十六年
    度偵字第二八七○一號卷頁二二）所示，被告所有上開板橋
    莒光郵局於九十二年十二月二十日起，迄於九十五年三月六
    日均無交易紀錄（期間僅有利息記載），九十五年三月七日
    存摺掛失補副，九十五年三月十三日核發晶片卡及聲請語音
    轉帳系統，經辦局均在板橋莒光郵局（局碼代號０３１１０
    ６），九十五年三月十六日被害人即將被詐騙款項匯入被告
    所有之上開板橋莒光郵局帳戶，顯然被告係於九十五年三月
    十六日前某日、時，於將存摺掛失補副及補發晶片卡及聲請
    語音功能後，交付不詳姓名、年籍之成年人之詐欺集團成員
    甚明。
  (三)再者，被告於偵查中陳稱：伊係將密碼3557號書寫在存摺上
    等語。檢察官訊問被告為何以3557為密碼？被告稱：因為是
    用自己生日，比較好記等語。惟查，按一般人使用金融機關
    提款卡之習慣，通常不致與存摺合用，被告將密碼寫在存摺
    上之用意，對其提款為提供何助益，反足以告知詐欺集團其
    密碼，而任令使用。又被告既因為容易記憶，而以自己之生
    日為密碼，然被告當不致忘記自己生日，則何以又將密碼寫
    在存摺上？況經被告為具相當之智識程度之人，卻將密碼書
    寫在存摺上，而該存摺依被告之供述，乃供其女兒匯錢給伊
    之用，亦即該帳戶隨時會有金錢匯入，如在其上書寫密碼，
    豈非任令拾得存摺及提款卡二物之人，得以輸入密碼冒為提
    領？另衡諸時下詐欺或恐嚇取財犯罪集團成員收購取得人頭
    帳戶之常見手法，渠等利用部分民眾需款孔急或貪圖小利之
    心理因素，藉由登報或隨機搭訕招攬方式獲取存摺、提款卡
    、印章及密碼之情形甚為常見，執行上亦無重大困難，而原
    帳戶所有人既係出於自願提供帳戶供渠等犯罪使用，事後自
    行凍結帳戶、變更密碼或申請將原提款卡作廢並補發新卡之
    可能性較低；相對而言，如該存摺、提款卡及密碼係以盜贓
    方式取得，則該犯罪集團成員自須承擔原帳戶所有人隨時報
    警或求助金融機構應變處理之危險，進而使其費心詐騙或恐
    嚇之款項入帳後，面臨無法領出之窘境。是以詐欺或恐嚇取
    財犯罪集團成員果真確有使用人頭帳戶之必要，大可透過其
    他管道平和取得並安心使用，根本毋庸竊取被告所使用帳戶
    之存摺、提款卡，徒增日後作為詐欺或恐嚇得款匯入帳戶時
    無從提領甚或遭警查獲之風險。則被告所辯：前揭帳戶存摺
    、提款卡係遭人竊取，伊不知悉為何成為他人之犯罪工具云
    云，顯已悖於事理，尚非可採，應認上開帳戶係由被告出於
    己意提供予該犯罪集團之人使用。
  (四)按刑法第十三條所稱之故意本有直接故意（確定故意）與間
    接故意（不確定故意）之別，條文中「行為人對於構成犯罪
    之事實，明知並有意使其發生者」為直接故意，至於「行為
    人對於構成犯罪之事實，預見其發生而其發生並不違背其本
    意者」則屬間接故意；又間接故意與有認識的過失（又稱疏
    虞過失）之區別，在於二者對構成犯罪之事實雖均預見其能
    發生，但前者對其發生並不違背其本意，後者則確信其不發
    生。而金融機構帳戶之申請甚為簡易方便，如係基於正當用
    途而有使用帳戶之必要，通常需用人得以自己名義申請辦理
    即可，本無假手他人之必要。倘該不詳姓名年籍之人非將被
    告提供之金融機構帳戶作為犯罪所得存提進出及其他不法用
    途，豈須向被告收取存摺、提款卡、印章供己使用？又被告
    率將自己所有金融機構帳戶交予他人使用，衡之常情，如此
    乖離常態之交易行為，就一般具有相當社會經驗之人而言，
    當可輕易預見該不詳姓名年籍之人收取存摺、提款卡、印章
    係供作非法使用。再者，蒐集他人金融機構帳戶作為被害人
    匯入款項之交易媒介，用以隱匿真正犯罪者身分及資金流向
    之犯罪模式，常係用於詐欺取財之犯罪，此乃一般使用人頭
    帳戶常見之非法利用類型，復經大眾傳播媒體再三披露，被
    告亦無從諉為不知。則該不詳姓名年籍之人於取得被告提供
    之金融機構帳戶後，嗣經用於詐欺取財之不法用途，此種犯
    罪手法仍未逸脫於被告幫助他人犯罪意思之外，即屬被告所
    預見。而被告提供金融機構帳戶在先，縱已得悉該不詳姓名
    年籍之人可能作為上開犯罪用途，卻又容任該項犯罪行為之
    繼續實現，毫無積極取回前揭物品或其他主觀上認為不致發
    生該項犯罪結果之確信，足徵前揭犯罪行為自仍不違其本意
    ，被告應具有幫助他人詐欺取財之間接故意。
  (五)綜上所陳，被告前揭所辯容有未洽，不足採信。本案事證已
    臻明確，被告犯行至堪認定。
三、查被告甲○○行為後，九十四年二月二日修正公布之刑法條
    文已自九十五年七月一日起施行，其中與上開犯行有關之刑
    法第二條、第三十條、第三十三條第五款、第四十一條第一
    項、第五十五條、第六十七條均已修正，另刑法施行法增訂
    之第一條之一亦於九十五年六月十四日公布，並自同年月十
    六日起施行。按「行為後法律有變更者，適用行為時之法律
    ，但行為後之法律有利於行為人者，適用最有利於行為人之
    法律」，修正後刑法第二條第一項定有明文。此條規定係規
    範行為後法律變更所生新舊法律比較適用之準據法，本身尚
    無新舊法比較之問題，於新法施行後，應一律適用新法第二
    條第一項之規定，為「從舊從輕」之比較。另刑法第三十條
    、第五十五條關於幫助犯及想像競合犯之規定雖有文字更動
    ，刑法施行法亦增列第一條之一之規定，然於本案具體適用
    結果，前揭條文之變更並無有利、不利被告之情形，自應逕
    依裁判時法即修正後刑法第三十條、第五十五條及刑法施行
    法第一條之一之規定論處（最高法院九十五年十一月七日九
    十五年第二十一次刑事庭會議決議參照），先予敘明。再按
    本次法律變更，比較時應就罪刑有關之共犯、未遂犯、想像
    競合犯、牽連犯、連續犯、結合犯，以及累犯加重、自首減
    輕暨其他法定加減原因（如身分加減）與加減例等一切情形
    ，綜其全部罪刑之結果而為比較（最高法院九十五年五月二
    十三日九十五年度第八次刑庭會議決議參照）。茲就本件新
    舊法比較結果說明如下：
  (一)關於罰金刑最低額之問題，被告所從屬之正犯罪名係刑法第
    三百三十九條第一項之詐欺取財罪（詳如後述），法定刑中
    有科處罰金之規定。修正前刑法第三十三條第五款規定罰金
    為一元以上，修正後刑法第三十三條第五款則將罰金規定係
    新臺幣一千元以上，以百元計算之。經比較新舊法之結果，
    應以舊法較有利於被告。
  (二)又修正前刑法第四十一條第一項前段規定：「犯最重本刑為
    五年以下有期徒刑以下之刑之罪，而受六個月以下有期徒刑
    或拘役之宣告，因身體、教育、職業、家庭之關係或其他正
    當事由，執行顯有困難者，得以一元以上三元以下折算一日
    ，易科罰金。」再被告行為時之易科罰金折算標準，修正前
    罰金罰鍰提高標準條例第二條（現已刪除）規定，就其原定
    數額提高為一百倍折算一日。則本件被告行為時之易科罰金
    折算標準，如以銀元三百元折算一日，經折算為新臺幣後，
    應以新臺幣九百元折算為一日。惟修正後刑法第四十一條第
    一項前段則規定：「犯最重本刑為五年以下有期徒刑以下之
    刑之罪，而受六個月以下有期徒刑或拘役之宣告者，得以新
    臺幣一千元、二千元或三千元折算一日，易科罰金。」被告
    所犯係得易科罰金之罪，經比較修正前後之易科罰金折算標
    準，以修正前之規定較有利於被告。
  (三)另被告係詐欺取財罪之幫助犯，仍有適用刑法第三十條第二
    項減輕其刑規定之餘地（詳如後述）。而法定本刑中關於科
    處罰金刑之減輕，依修正後刑法第六十七條規定，其最高度
    及最低度同減輕之，而修正前刑法第六十八條所定，僅減輕
    其最高度，經比較新舊法之結果，就罰金減輕其刑部分以新
    法對於被告較為有利。
  (四)綜上，整體綜合比較法定罰金刑下限及罰金刑減輕等規定於
    修法前、後之差異，仍以修正前之規定較有利於被告，依刑
    法第二條第一項前段之規定，應一體適用修正前刑法之相關
    規定予以處斷。至於易刑處分部分，易科罰金之折算標準並
    不包括在上開最高法院刑事庭會議決議之「綜其全部罪刑之
    結果而為比較」之範圍，應逕依刑法第二條第一項之規定，
    就易科罰金折算標準部分適用修正前刑法第四十一條第一項
    前段之規定（最高法院九十六年度臺非字第八五號刑事判決
    、臺灣高等法院暨所屬法院九十五年法律座談會刑事類第三
    號、第六號法律問題研討結果參照），附此敘明
四、查被告甲○○提供存摺帳戶予他人詐欺犯罪使用，雖並未參
    與上開犯罪之構成要件行為，然其顯係以幫助他人犯罪之意
    思，實行上開犯罪構成要件以外之行為，核其所為，係犯刑
    法第三十條第一項前段、刑法第三百三十九條第一項之幫助
    詐欺取財罪。又被告僅係幫助他人實行詐欺取財罪，為幫助
    犯，應依刑法第三十條第二項之規定，按詐欺取財罪正犯之
    刑予以減輕。另被告前因偽造文書案件，經臺灣板橋地方法
    院判處有期徒刑四月確定，甫於民國九十四年四月二十九日
    易科罰金執行完畢，有臺灣高等法院被告全國前案紀錄表及
    臺灣臺中地方法院檢察署刑案資料查註紀錄表在卷足考。被
    告於前案執行完畢五年內，故意再犯本件有期徒刑以上之罪
    ，為累犯，應依刑法第四十七條第一項加重其刑（依最高法
    院九十七年第一次刑事庭會議決議無庸比較新舊法），並先
    加後減。爰審酌被告率然提供帳戶予他人犯罪使用，造成遭
    受詐騙之人追查贓款及實際犯罪行為人發生阻礙，對於社會
    治安仍具有相當之危害性；且被告一再辯稱帳戶資料遭竊遺
    失而矢口否認犯罪，犯後態度已有可議；再參以被告犯罪手
    段、被害人乙○○所受財產損失之多寡、被告之智識程度等
    一切情狀，量處如主文所示之刑，併諭知易科罰金之折算標
    準，以示懲儆。公訴人雖認被告矢口否認犯行，猶飾詞辯解
    圖脫，顯不知悔悟等情，請求從重量處有期徒刑六月等語。
    惟本院綜合本件卷證情形，認如對於被告科以如主文所示之
    刑，已足懲戒被告，公訴人之求刑，尚屬過重，附此敘明。
    又被告上開犯罪時間在九十六年四月二十四日之前，且無中
    華民國九十六年罪犯減刑條例第三條第一項各款所列舉不予
    減刑之情形，已合於同條例所定之減刑要件，爰依同條例第
    二條第一項第三款之規定，減其刑期二分之一，併依同條例
    第九條之規定，諭知易科罰金之折算標準。
據上論斷，應依刑事訴訟法第二百九十九條第一項前段，刑法第
二條第一項前段、第三十條第一項前段、第二項、第三百三十九
條第一項、第四十七條第一項、第四十一條第一項前段（修正前
），刑法施行法第一條之一第一項、第二項前段，罰金罰鍰提高
標準條例第二條（修正前），現行法規所定貨幣單位折算新臺幣
條例第二條，中華民國九十六年罪犯減刑條例第二條第一項第三
款、第七條、第九條，判決如主文。
本案經檢察官張桂芳到庭執行職務。
中    華    民    國    97    年    6     月    26    日
                刑事第七庭  審判長法  官  陳如玲
                                  法  官  郭德進
                                  法  官  張清洲
以上正本證明與原本無異。
如不服本判決，應於收送達後十日內向本院提出上訴書狀（應敘
述具體理由並附繕本）。
上訴書狀如未敘述理由，應於上訴期間屆滿後二十日內補提理由
書於本院。
                                  書記官  詹東益
中    華    民    國    97    年    6     月    26    日
附錄論罪科刑法條
附錄本案論罪科刑法條：
刑法第三十條第一項前段：
幫助他人實行犯罪行為者，為幫助犯。
刑法第三百三十九條第一項：
意圖為自己或第三人不法之所有，以詐術使人將本人或第三人之
物交付者，處五年以下有期徒刑、拘役或科或併科一千元以下罰
金。


司法院資訊處製作；財團法人民間司法改革基金會備份。
